臺灣臺北地方法院刑事判決　　　　　　　95年度易字第1727號
公　訴　人　臺灣臺北地方法院檢察署檢察官
被　　　告　戊○○
選任辯護人　楊進興律師
上列被告因背信案件，經檢察官提起公訴（94年度偵字第18572號）
，本院判決如下：
    主  文
戊○○連續為他人處理事務，意圖為自己不法之利益，而為違背
其任務之行為，致生損害於本人之其他利益，處有期徒刑壹年。
    事  實
一、戊○○於民國92年6月至94年5月18日期間內，任職於大潤發
    流通事業股份有限公司（下稱大潤發公司，址設臺北市內湖
    區○○○路128巷36號2樓，負責人丁○○）水果採購部門，
    並自93年6月起擔任採購經理，職掌處理水果採購、議價、
    商品進貨、促銷排定等事務，係為大潤發公司處理事務之人
    。其於任職採購經理後，自93年7月間起，即屢向大潤發公
    司之水果供應商福和生鮮農產有限公司（址設臺北縣中和市
    ○○路194號4號，登記負責人邱建穎，下稱福和公司）之實
    際負責人丙○○表示，其個人周轉困難，要丙○○借款給其
    或幫其召集合會，而未獲置理。詎戊○○明知處理大潤發公
    司對外採購業務，應恪遵大潤發公司之採購規定辦理，且不
    得向廠商索取不當利益，竟於93年12月間，利用其負責辦理
    大潤發公司與水果供應商簽訂「（西元）2005年採購合約」
    事宜之機會，基於意圖為自己不法利益之概括犯意，先撥打
    電話對丙○○表示所有廠商僅剩福和公司尚未與大潤發公司
    簽約，如果不答應其所提條件，94年的合約就不用簽了等語
    ，並於93年12月14日晚間某時，至臺北市○○區○○路618
    巷51之1號，違背其應為大潤發公司盡職維持該公司商譽及
    利益之任務，對丙○○稱：如果不匯款新臺幣（下同）50萬
    元至其指定之國泰世銀商業銀行忠孝分行帳號000000000000
    號魏賜真帳戶內，福和公司就無法與大潤發公司簽訂「2005
    年採購合約」，就要換廠商等語，而為違背任務之行為。丙○○為求福和公司能繼續與大潤發公司交易，迫於無奈，乃
    於93年12月16日央請不知情之友人黃仁瑋至誠泰銀行匯款50
    萬元至上開丙○○指定帳戶內，嗣該筆款項於翌日匯入戊○○設於合作金庫銀行東新莊分行帳號0000000000000號個人
    帳戶內，致大潤發公司遭受供應商認為該公司容任員工收取
    不當利益、破壞公平誠實交易原則之商譽損失及承受福和公
    司為求收支平衡而送較差水果給該公司之風險等利益損害。
    於94年2月間，戊○○復承前意圖為自己不法利益之概括犯
    意，假藉其上司之名義，稱其為上司之白手套，要向福和公
    司收取按93年度福和公司與大潤發公司交易額（3.5億元）
    1%計算（即350萬元）之回扣，並稱其是迫不得已才開口，
    如果不照做，工作難保，且福和公司就會被大潤發公司換掉
    等語，而為違背職務之行為。嗣丙○○不堪戊○○之需索，
    而未支付350萬元，並向大潤發公司舉發戊○○前開行為，
    大潤發公司始知悉上情，戊○○因此未能得逞。
二、案經大潤發公司訴由臺北市政府警察局萬華分局報請臺灣臺
    北地方法院檢察署檢察官偵查起訴。
    理  由
一、程序方面：
  (一)被告之選任辯護人為被告戊○○辯稱：證人丙○○提出之94
    年間其與被告對話之錄音帶1捲及其譯文1份，係違法取得，
    應不具證據能力云云。
  (二)惟按我國通訊保障及監察法就所謂「通訊」於該法第3條第2
    項規定「以有事實足認受監察人對其通訊內容有隱私或秘密
    之合理期待者為限」，又同條第29條規定「監察他人之通訊
    ，監察者為通訊之一方，而非出於不法目的者，不罰」，則
    於電話中通話之人對另方通話人就對話內容自無任何隱私或
    秘密之合理期待可言，且告訴人僅係基於求證之目的而將其
    個人與被告間之對話予以錄音存證，並無任何竊聽或竊錄他
    人之行為，且證據排除之目的，係在杜絕偵查機關之違法搜
    索、監察，而未及於私人之合法搜證行為，且本院勘驗捲之
    錄音帶結果，該錄音帶之對話內容與丙○○所提出之錄音帶
    譯文悉相符合，被告亦供承該錄音內容確為其本人與丙○○
    之對話，並經本院勘驗屬實製有勘驗筆錄在卷，且對話內容
    語意一貫，並無剪接之情，故應有證據能力，辯護人所為辯
    解，不足採信。
二、訊據被告固坦承有93年12月間要求丙○○匯款50萬元至其指
    定之國泰世華商業銀行忠孝分行帳號000000000000號魏賜真
    帳戶內，及於94年間曾向丙○○表示上司要求其收取回扣，
    惟矢口否認有何背信犯行，辯稱：我沒有收取任何回扣，該
    筆50萬元是我向丙○○提議召集合會，丙○○主動借錢給我
    ，如果真的收取回扣，我不會笨到以匯款方式留下證據；至
    於350萬元回扣，真的是處長林信耀要求我說的，且當初是
    說以每月大潤公司向福和公司採購金額1%計算作為回饋金付
    給林信耀，因為林信耀自93年4月間起就陸續脅迫我要向廠
    商拿回扣，在93年8月時，我已向大潤發公司提出檢舉，在
    93年12月底，林信耀質問我為何檢舉，並表示如果我不配合
    ，就要給我換工作，我是因為被逼迫，才依照林信耀的指示
    向丙○○談回扣云云。經查：
  (一)被告上揭犯行，業據證人丙○○於警詢、偵查及本院審理時
    證述綦詳（見偵查卷第20頁、第30頁及本院96年1月3日審判
    筆錄），及證人乙○○、甲○○於本院審理時證述屬實，並
    有被告供承係其本人書寫國泰世華商業銀行魏賜真帳戶帳號
    資料後交付予丙○○之紙條影本1紙、匯款申請書影本、大
    潤發公司人事資料表影本及大潤發公司與福和公司簽立之
    2005年採購合約影本1份附卷可稽，復有被告假藉上司名義
    向丙○○索取福和公司與大潤發公司間93年度交易額1%計算
    回扣之對話錄音帶3捲、譯文1份及本院勘驗該等錄音帶之勘
    驗筆錄3份在卷可憑。
  (二)復查，就被告辯稱其收受該筆50萬元係其向丙○○借款部分
    ，證人丙○○於警詢、偵查時固稱其於93年12月16日委託友
    人黃仁瑋匯款50萬元給被告，係被告係以急用為由向其借用
    ，惟其於警詢、偵查及本院審理時均明確證述係被告以大潤
    發公司94年度不與福和公司續約作為要脅，更明確指述：「
    戊○○於93年6月份接任水果採購經理，於93年8月份打電話
    給我，向我稱要買房子很急著要用錢，叫我借錢給他，我一
    直沒有答應他，於93年12月份要與大潤發公司簽訂合約，他
    告知我如果沒有借他錢的話，合約就不用簽了，所以我才會
    於93年12月16日依他的指示匯款50以元到魏賜真之（國泰）
    世華銀行忠孝分行帳號000000000000號」、「（問：據明熙
    稱他請你幫他起一個互助會，你向他稱不用標會，你是自願
    借錢給他的，是否有此事？）沒有這一回事」（見偵查卷第
    20至21頁）、「93年6、7月間，詹（即被告，下同）告訴我
    他有困難，要跟我借一筆錢，金額是50萬（元），我覺得很
    奇怪，因我和大潤生意往來10幾年了，從來沒有經理開口向
    我借錢的，我就推辭了，他後來打了幾次電話我都沒理他，
    直到8、9月時，詹即要求我幫他起個會，我也覺得奇怪，他
    向我借錢，我沒有答應，怎又要我幫他起會，於是我又沒有
    答應他，約到12月初，他又打電話說他急要用錢，當時因為
    我和大潤發年度的合約到期，正要簽下一年度的合約，知道
    詹在外面放話，說若我不借他錢就不和我續約。」（見偵查
    卷第30頁）、「戊○○從93年7月份到9月份就一直打電話騷
    擾我為不法取財，說他的朋友要買房子，我都不理他，後來
    他又講要我在果菜市場幫他起一個會，我也不理他，他在7
    、8、9月份都一直打電話給我，在93年12月份時，他先打電
    話給我說所有的廠商只剩下我1家還沒有簽，如果不答應他
    的條件，我94年的合約就不能簽了。」、「在93年底年度合
    約要換約時，他交給我1張匯款的條子，如果不照著做的話
    ，94年跟大潤發的合約就不用簽了」、「我知道戊○○的意
    思是要索賄，所以我才照他的意思匯錢到世華銀行」（見本
    院96年1月3日審判筆錄第3至4頁）等語在卷，其所為有關被
    告於93年12月間，以大潤發公司不與福和公司簽立94年度採
    購合約作為要脅乙節，均互核相符。參以於94年間，被告獲
    悉丙○○以檢舉函向大潤發公司告發其索取交易額1%計算回
    扣金之事時，猶前往丙○○工作場所，對丙○○稱：「去年
    的他有問…（錄音聲音模糊不清）你有幫我標會？我不會推
    給你的。你跟他說，再考慮看看，沒什麼印象。我現在找你
    不是要推責任…」，丙○○稱：「現在重點是你有困難。」
    ，被告稱：「不是，現在是要查這條錢，廠商拿這筆錢匯入
    這個帳戶，借錢，這條你跟他說。」，丙○○稱：「說是要
    幫你，照你寫的匯入那個帳戶？」，被告稱：「說是借的，
    是借貸關係，我希望說的時候，約你來公司溝通沒關係。」
    等語，有該錄音帶及本院95年10月20日勘驗筆錄在卷可稽（
    見本院卷第49頁），倘該筆匯款真係借款，被告何需事後要
    求丙○○配合？益徵被告主觀上係為自己不法之利益而收受
    前開50萬元匯款。
  (三)又被告於警詢時原辯稱：「於93年11月份時，我向丙○○提
    起請他幫我召一個民間互助會（新臺幣3萬元），後來於93
    年12月份時，丙○○向我稱不用標會，他要借款給我，所以
    我便向丙○○借款新臺幣50萬元」、「他是以匯款方式匯款
    給我的朋友妻子之帳號，然後再轉匯給我」、「（問：你為
    何不請丙○○真接匯款給你？）因為我是採購經理，我不希
    望與丙○○有金錢往來，也怕公司有所誤會，所以才沒有請
    丙○○直接匯款給我。」云云（見偵查卷第15至16頁）；於
    偵查中改稱：「93年11月間因我缺錢，請邱（進福）幫我起
    1 個3萬元的會，一直到12月份，邱（進福）告訴其實沒有
    幫我起會，他告訴我若我缺錢，他要借我，應就向他借50萬
    元，叫他匯款江欽亮的帳戶，之所以匯到江（欽亮）的帳戶
    ，是因為江欽亮是1個股票營業員，我本要向他借錢，但他
    沒錢借我，後來我借到了錢，就直接匯到江（欽亮）的帳戶
    ，要他幫我操作股票及期貨指數」、「魏（賜真）是江欽亮
    的太太。江（欽亮）是用魏（賜真）的名義做股票」等語（
    見偵查卷第29頁、第31頁）；於本院95年9月18日準備程序
    期日又改稱：「為何要把錢匯到魏賜真帳戶，是因為我要江
    欽亮幫我代操股票、期貨、選擇權，因為魏賜真是江欽亮的
    太太。匯50萬元的目的是要他幫我代操股票，江欽亮跟我說
    94 年1月初有行情可以做。」、「當時借50萬元是想利用過
    年期間的1段行情」等語；嗣於本院96年1月3日審判期日則
    辯稱：因為我做股票有虧錢，才向丙○○借錢等語。是被告
    於93年12月間向丙○○調用50萬元，究係因為缺錢？或看漲
    股票市場行情，匯款請江欽亮代為操作？或因投資票失利急
    需用錢？其所為辯解，先後不一，是否可信，顯有可疑。且
    查，上開50萬元款項於93年12月16日匯款國泰世華商業銀行
    魏賜真帳戶後，於翌日即匯至被告設於合作金庫商業銀行東
    新莊分行0000000000000號帳戶內乙節，亦有國泰世華商業
    銀行忠孝分行95年10月2日（95）國世忠孝字第0295號函附
    魏賜真帳號000000000000號帳戶交段往來明細、合作金庫商
    業銀行東新莊分行95年9月27日合金東莊存字第0950005980
    號函附被告帳戶交易明細表在卷可憑，則被告辯稱該筆款項
    是要作為委請江欽亮代為投資股票乙節，顯然不符。再查上
    開款項匯入被告合作金庫商業銀行東新莊分行帳戶後，係於
    3 日後之93年12月20日起同年12月29日止，陸續分6次，以
    金融卡轉帳或語音轉出，共112,885元，顯見被告於93年底
    並無急需用款50萬元之情事。參以被告辯稱原擬以召集民間
    互助會方式供己週轉，惟被告對於其所擬召集之互助會會員
    人數、標息、投標方式均無法說明，對於借款投資股票應付
    出之利息成本及投資報酬率亦毫無概念，益徵被告所辯係卸
    責之詞，不足採信。
  (四)再被告假藉上司名義，要求丙○○給付按93年度福和公司與
    大潤發公司交易額1%計算之350萬元回扣金部分，亦據證人
    丙○○於偵查及本院審理時證述歷歷，並證稱：被告說是他
    上司林信耀要我付交易額1%的費用，並叫我到銀行開帳戶，
    申請金融卡，這些都是被告跟我說的，我從來沒有見過被告
    的處長，被告的處長從未打電話給我，我與大潤發公司81年
    起交易至今，我所接觸的大潤發公司最高層級就是採購經理
    ，處長以上的我都不認識等語明確，且有丙○○提出之被告
    與丙○○爭論350萬元回扣金之錄音帶3捲及譯文在卷可憑，
    並經本院勘驗該等錄音帶內容屬實，製有勘驗筆錄在卷可按
    。雖被告辯稱：其係受上司林信耀以調職相逼，迫於無奈，
    始依指示向丙○○索取回扣云云。然查大潤發公司有規定與
    廠商間皆以公平誠實往來為原則，不得提供或接受禮物、恩
    惠，並禁止採購人員以任何名義向廠商收取金錢或借錢，此
    據被告供承在卷，並據證人即大潤發公司蔬菜採購經理甲○○於本院審理時結證屬實，復有大潤發公司2005年採購合約
    影本在卷可憑。且查，被告於93年8月間，曾就林信耀要求
    其與蔬菜採購經理甲○○向廠商收取額外費用之事與甲○○
    討論，並向大潤發公司主管人員提出檢舉，經大潤發公司調
    查後，被告、甲○○及林信耀均留任原職，業據被告供承在
    卷，並據證人即大潤發公司蔬菜採購經理甲○○於本院審理
    結證明確，顯見被告於93年8月間向公司檢舉處長林信耀時
    ，並不畏懼得罪林信耀，仍認應依法行事。準此，倘於93年
    底林信耀果真有要求被告向廠商收取回扣，被告大可依循前
    例拒絕此無理要求，並再度向大潤發公司提出檢舉，既可維
    持公司商譽，亦可避免自己同流合污遭公司解職，絕無依林
    信耀違法指示行事之理，然被告竟逕向丙○○索取回扣，其
    所為顯有違事理。參以被告於知悉丙○○向大潤發公司檢舉
    其收取回扣之事時，曾對丙○○稱：「這條是我要替你把他
    咬出來。你也有責任，現在是我沒做，沒關係，但是這一條
    要交代，我會把他咬出來，說那一條有，是他授意的，是來
    自廠商的，那他就會很痛苦，我準備要咬他，就是這一次他
    交代我找你商量的這一條」等語（見本院卷第49頁之錄音帶
    勘驗筆錄），然查被告於94年間並未向大潤發公司提出檢舉
    ，亦未與公司其他同事討論、抱怨，益徵被告所辯依處長林
    信耀指示行事乙節，應係被告為避免遭大潤發公司追究其責
    任，所為虛妄飾卸之詞，顯非實情。是被告此部分辯解，亦
    不足採。
  (五)且由證人丙○○與被告間之對話錄音內容顯示，丙○○一再
    表示其從事水果供應商多年，並擔任工會理事長，從未遇過
    如此惡劣之事，怎麼可以用不給回扣就換廠商作為要脅，現
    在廠商很難做，利潤只有一點而已（見本院卷第45至47頁）
    ，由此顯示，被告向丙○○索取不當利益，已使廠商對大潤
    發公司產生該公司容任員工索取不當利益、破壞公平誠實交
    易原則之惡劣印象，並壓縮廠商之獲利空間，亦即顯示因被
    告向丙○○索取不當利益，顯已致生損害於告訴人大潤發公
    司之商譽，及承受廠商為求收支平衡而送較差水果給該公司
    之風險。辯護人主張大潤發公司並無損害等語，亦不足採。
  (六)至被告辯稱其與丙○○曾就福和公司違約供應進口水果，遭
    其關閉貨號乙事發生爭執，丙○○係挾怨報復乙節，經查福
    和公司供應水果係依照大潤發公司各分店所下訂單供應，有
    時分店亦會向福和公司調貨要求該公司供應進口水果，年度
    採購合約並未明文規定禁止供應商供應進口水果，此據證人
    乙○○於本院審理時證述明確，且為被告所不爭執；又倘被
    告與丙○○間有結怨，如上所述，被告何需於丙○○檢舉其
    索取不當利益時，要求丙○○配合其說詞？證人丙○○所述
    應屬實情。被告空言辯解，要係飾卸之詞，自不足為有利於
    被告之認定。
  (七)綜上，本件事證明確，被告背信犯行洵堪認定，應依法論科
    。
三、論罪科刑理由：
  (一)查被告行為後，刑法於94年1月7日修正通過，於同年2月2日
    公布，並於95年7月1日施行。按行為後法律有變更者，適用
    行為時之法律，但行為後之法律有利於行為人者，適用最有
    利於行為人之法律，修正後之刑法第2條第1項定有明文。此
    條規定乃與刑法第1條罪刑法定主義契合，而貫徹法律禁止
    溯及既往原則，係規範行為後法律變更所生新舊法律比較適
    用之準據法，是刑法第2條本身雖經修正，但刑法第2條既屬
    適用法律之準據法，本身尚無比較新舊法之問題，應一律適
    用裁判時之現行刑法第2條規定以決定適用之刑罰法律。又
    本次刑法修正之比較新舊法，應就罪刑有關之共犯、未遂犯
    、想像競合犯、牽連犯、連續犯、結合犯，以及累犯加重、
    自首減輕暨其他法定加減原因（如身分加減）與加減例等一
    切情形，綜其全部罪刑之結果而為比較（最高法院95年度第
    8次刑庭會議決議可資參照）。經查：
    1.本件被告行為時之刑法第342條第1項之法定刑為「5年以
      下有期徒刑、拘役或科或併科1,000元以下罰金。」。又
      依被告行為時之刑法第33條第5款規定：「罰金：（銀元
      ）1元以上」，而銀元與新臺幣間之折算，依現行法規所
      定貨幣單位折算新臺幣條例規定，以銀元1元折算新臺幣
      3元。95年7月1日公布施行之刑法第33條第5款規定：「罰
      金為新臺幣1,000元以上，以百元計算之」。經比較新、
      舊法之規定，修正後刑法第33條第5款所定罰金之最低數
      額，較之修正前提高，自以被告行為時之修正前刑法第33
      條第5款規定有利於被告。
    2.刑法第56條連續犯之規定，新法業已刪除，此刪除雖非犯
      罪構成要件之變更，但顯已影響行為人刑罰之法律效果，
      自屬法律有變更，應有刑法第2條第1項之適用。本件被告
      於94年12月14日、95年2月間先後所為2次背信犯行，如依
      舊法，因時間緊接，所犯罪名相同，顯係出於概括之犯意
      為之，為連續犯，以一罪論，並得加重其刑至1/2，如依
      新法，無連續犯之規定，應分論併罰，比較新、舊法結果
      ，以舊法較為有利，應依被告行為時之法律即舊法論以連
      續犯。
    3.本件經綜合觀察全部罪刑比較之結果，就上開修正部分，
      依刑法第2條第1項前段規定，應適用行為時法即舊法之規
      定。
  (二)查被告身為大潤發公司水果採購經理，負責處理水果採購、
    議價、商品進貨、促銷排定等業務，為被告所自承，被告即
    係為大潤發公司處理事務之人，而為自己不法之利益，以另
    覓供應商，94年度不與福和公司續約為要脅，向大潤發公司
    之水果供應商福和公司實際負責人丙○○收取50萬元之匯款
    ，而為違背其任務之行為，致生大潤發公司遭受廠商認為該
    公司容任員工收取不法利益、破壞公平誠實交易原則之商譽
    損失及承受福和公司為求收支平衡而送較差水果給該公司之
    風險等利益損害，核其所為，係該當刑法第342條第1項之背
    信既遂罪構成要件。又被告於94年2月間，意圖為自己不法
    利益，假藉上司名義要求丙○○給付回扣350萬元部分，而
    為違背其任務之行為，因丙○○拒絕給付而未得逞，核其所
    為，係該當刑法第342條第2項（起訴書誤為第3項）、第1項
    之背信未遂罪。
  (三)被告先後2次違背職務索取不當利益行為，時間緊接，所犯
    構成要件相同，雖有既遂、未遂之分，仍成立連續犯，應依
    修正前刑法第56條之規定論以情節較重之背信既遂一罪，並
    加重其刑。
  (四)爰審酌被告擔任大潤發公司採購經理，不知潔身自愛，向廠
    商索取不當利益，犯罪後又一再飾詞狡辯，毫無悔意，惡性
    不輕，其收受不當利益之金額、其行為對大潤發公司造成之
    損害等一切情狀，量處如主文所示之刑。
四、適用法律：
  (一)程序法方面：刑事訴訟法第299條第1項前段。
  (二)實體法方面：刑法第2條第1項前段、第342條第1項，修正前
    刑法第56條，刑法施行法第1條之1。
本案經檢察官蔡立文到庭執行職務。
中　　華　　民　　國　　96　　年　　1 　　月　　17　　日
　　　　　　　　　刑事第十二庭  審判長法  官  李英豪
                                      法  官  張永宏
                                      法　官　陳慧萍
上正本證明與原本無異。
如不服本判決，應於判決送達後10日內向本院提出上訴狀（應抄
附繕本）。告訴人或被害人如對於本判決不服者，應具備理由請
求檢察官上訴，其上訴期間之計算係以檢察官收受判決正本之日
期為準。
                                      書記官  何適熹
中　　華　　民　　國　　96　　年　　1 　　月　　19　　日
附錄本案論罪科刑法條：
中華民國刑法第342條
為他人處理事務，意圖為自己或第三人不法之利益，或損害本人
之利益，而為違背其任務之行為，致生損害於本人之財產或其他
利益者，處5年以下有期徒刑、拘役或科或併科1,000元以下罰金
。
前項之未遂犯罰之。
